臺灣高雄地方法院刑事判決　　　　　　　　　　　　九十三年度訴字第一五七一號
　　公　訴　人　臺灣高雄地方法院檢察署檢察官
　　被　　　告　甲○○
　　指定辯護人　本院公設辯護人丙○○
右列被告因強盜案件，經檢察官提起公訴（九十三年度偵字第八三八一號），本院判
決如左：
    主  文
甲○○意圖為自己不法之所有，攜帶兇器，以強暴至使不能抗拒，而使他人交付其物
，處有期徒刑伍年。
    事  實
一、甲○○因使用第二級毒品安非他命並罹有「藥物性精神病」，致思考鬆散，衝動
    控制力差，思考判斷力退化以及現實感之欠缺，而為精神耗弱之人，竟意圖為自
    己不法之所有，於民國九十三年四月二十五日二十一時許，攜帶客觀上足以對人
    之生命、身體產生危害，可供兇器使用之菜刀一把，進入設於高雄縣岡山鎮○○○路一二六號之「乙○○○」店內，持上開菜刀向當時獨自看店之店員戊○○揮
    舞作勢，並以菜刀敲擊店內之櫃檯，喝令戊○○交出收銀機內之財物，以此強暴
    方式，致使戊○○心生畏懼達不能抗拒之程度，而將櫃檯收銀機內之現金新臺幣
    （下同）一千零八十七元交付予甲○○，甲○○得手後，隨即步行離去。嗣於同
    日二十二時許，經警循線在其位於高雄縣岡山鎮○○路七巷六號住處查獲，並扣
    得上開菜刀一把以及強盜所得財物一千零八十七元。
二、案經高雄縣政府警察局岡山分局報告臺灣高雄地方法院檢察署檢察官偵查起訴。
    理  由
一、按被告以外之人於司法警察官或司法警察調查中所為之陳述，除符合刑事訴訟法
    第一百五十九條之二或同法第一百五十九條之三之例外規定外，應屬傳聞證據，
    而不得作為證據，此觀刑事訴訟法第一百五十九條第一項、第一百五十九條之二
    及第一百五十九條之三之規定自明。本案被告甲○○否認被害人即證人戊○○於
    警詢中所為陳述之證據能力，由於客觀上並無證據顯示證人戊○○於警詢時所為
    之陳述有何較具可信之特別情況，核與刑事訴訟法第一百五十九條之二、之三所
    規定之例外情形不符，是證人戊○○在警詢中所為之陳述，應無證據能力，合先
    敘明。
二、訊據被告甲○○固坦承有於右揭時間，持刀在前開「乙○○○」店內強盜，並得
    款一千零八十七元之事實不諱，惟矢口否認有被訴加重強盜之犯行，辯稱：伊當
    天精神異常，完成沒有意識，自無犯罪之意思，且當天伊係站立在櫃檯外要求店
    員拿錢出來，並未以刀接觸證人戊○○之身體，以當時伊在櫃檯外揮舞菜刀，距
    離證人戊○○有一段距離，且菜刀刀身甚短，就客觀情形而論，尚難認已完全壓
    制被害人之自由意志而達於不能抗拒之程度，縱認伊行為構成犯罪，應僅成立恐
    嚇取財罪云云。
三、經查：
  (一)被告甲○○確於右揭時、地持上開菜刀至「乙○○○」店內強盜一千零八十七元
    等情，業據被告於本院審理時供承甚明，核與證人即「乙○○○」店員戊○○證
    述情節相符，並有監視器翻拍照片四十四幀、指認照片二幀、查獲犯罪工具菜刀
    及贓物照片二幀、贓物認領保管單一紙附卷可稽，復有被告用以強盜之菜刀一把
    扣案足憑，被告右揭攜帶兇器強盜犯行，洵堪認定。
  (二)又被告之精神狀況，經本院囑託高雄市立凱旋醫院鑑定之結果，認為被告曾使用
    安非他命並罹患「藥物性精神病」，有思考鬆散，智力功能退化情形，鑑定過程
    中並無直接證據顯示被告受幻聽或妄想等精神病症狀干擾，然因被告衝動控制力
    差，思考判斷力退化以及現實感之欠缺，致使被告易被激怒，衝動，不計後果而
    犯罪，因而認定被告行為時之精神狀態應達「精神耗弱」之程度，有高雄榮民總
    醫院九十三年八月十九日精神狀況鑑定書一份在卷可參，審酌被告迭於警詢、偵
    查及本院審理時，就案發當日如何持上開菜刀進入「界楊超商」店內，向證人即
    店員戊○○強盜一千零八十七元之過程，不僅能清楚記憶及詳細陳述，更與證人
    戊○○證述之情狀大致相符，顯見被告行為當時，對於外界事物均能清楚認知與
    記憶，被告縱因衝動控制力差、思考判斷力退化及現實感之欠缺，而持刀強盜「
    乙○○○」，但被告尚未心神喪失之程度，應屬無疑，是被告辯稱：其犯案時，
    已無意識，自無犯罪之故意云云，不過係事後圖免卸責之詞，不足採信。
  (三)刑法第三百四十六條之恐嚇取財罪之恐嚇行為，係指以將來惡害之通知恫嚇他人
    而言，受恐嚇人尚有自由意志，不過因此而懷有恐懼之心，故與強盜罪以目前之
    危害脅迫他人，致喪失自由意志不能抗拒者不同，最高法院著有六十七年臺上字
    第五四二號判例可資參照；又強盜罪之強暴、脅迫，祇須抑壓被害人之抗拒或使
    被害人身體上、精神上，處於不能抗拒之狀態為已足，其暴力縱未與被害人身體
    接觸，仍不能不謂有強暴、脅迫行為；且強盜罪所施用之強暴、脅迫手段，祇須
    足以壓抑被害人之抗拒，使其喪失意思自由為已足，縱令被害人實際無抗拒行為
    ，仍於強盜罪之成立，不生影響，亦經最高法院二十二年上字第三一七號及三十
    年上字第三○二三號著有判例可資參照。本案被告在「乙○○○」店內，手持菜
    刀一把向該店店員即證人戊○○揮舞作勢，並以菜刀敲打櫃檯，喝令證人戊○○
    將收銀機內之財物交出，致使證人戊○○自由意志遭到抑制，不得不依其指示交
    付收銀機內之現金一千零八十七元予被告，雖證人戊○○並無積極之抗拒行為，
    且被告揮舞上開菜刀時，該菜刀距離證人戊○○尚有二十五至三十公分之距離（
    此業據戊○○證陳在卷），然菜刀客觀上足以對人之生命、身體、安全構成威脅
    ，而屬高度危險之兇器，依社會通念，一般人若處於證人戊○○之情境，面對手
    持菜刀之被告時，通常均會對被告可能以菜刀攻擊感到畏懼，而處於不得不聽從
    被告指示之情形，是被告持刀強盜之行為，顯已足使證人戊○○不能抗拒之程度
    ，而該當於刑法加重強盜罪之構成要件，被告辯稱其所為僅係恐嚇取財云云，自
    無足採。
  (四)綜上所述，本案事證明確，被告右揭加重強盜犯行，洵堪認定，應予依法論科。
四、按所謂兇器，其種類並無限制，凡客觀上足對人之生命、身體、安全構成威脅，
    具有危險性之兇器均屬之（參照最高法院七十九年台上字第五二五三號判例要旨
    ）。被告強盜時所攜帶之菜刀一把，係金屬材質，有照片一幀附卷為證，亦有該
    菜刀扣案可憑，是該菜刀為足以殺傷人生命、身體之器械，而為具有危險性之兇
    器，要堪認定，是核被告所為，係犯強盜罪而有刑法第三百二十一條第一項第三
    款之加重情形，應論以同法第三百三十條第一項之攜帶兇器強盜罪。又被告之精
    神狀況，經本院函囑高雄市立凱旋醫院鑑定結果，對被告為個人生活史及精神疾
    病史、精神狀態檢查及身體檢查、心理衡鑑、社工評估後，認為被告曾使用安非
    他命並罹患「藥物性精神病」，經家人描述曾有幻聽、被害妄想、衝動、自傷、
    暴力行為，並於本次鑑定時發現其思考鬆散，智力功能退化情形，然鑑定過程中
    並無直接證據顯示被告受幻聽或妄想等精神病症狀干擾而犯案，但因被告衝動控
    制力差，思考判斷力退化以及現實感之欠缺，致使被告易被激怒，衝動，不計後
    果而犯罪，因而被告作案時之精神狀態應達「精神耗弱」之程度，有高雄榮民總
    醫院九十三年八月十九日精神狀況鑑定書一份在卷可參，已如前述，故被告於行
    為時，既已達精神耗弱之程度，應依刑法第十九條第二項之規定，減輕其刑。爰
    審酌被告年輕力壯，不思循正當途徑獲取所需財物，竟以危害社會平和秩序之強
    暴手段，強盜「乙○○○」店內現金一千零八十七元，危害社會治安甚鉅，對在
    店內看管之證人戊○○之身體、生命有造成難以預期傷害之潛在危險，而被告雖
    因衝動控制力差、思考判斷力退化以及現實感之欠缺，致處於精神耗弱之狀態，
    然被告至「乙○○○」強盜時，不僅知悉持兇器進入店內，以壓制店內人員可能
    之抵抗，並於進入店內後，清楚喝令告知證人戊○○將收銀機內之財物交出，更
    在證人戊○○面前揮舞菜刀、敲打櫃檯，進一步造成證人戊○○之壓迫，而處於
    不能抗拒之狀態，顯見被告為本件強盜犯行時，能清楚認知自身行為之意義及行
    為結果，精神耗弱之情形，尚屬輕微，被告於犯後，不知省悟坦承犯行，猶飾詞
    辯稱行為時毫無意識，顯無悔意等一切情狀，自不宜輕罰，爰量處如主文所示之
    刑。至於供犯本件強盜罪所用之菜刀一把，係被告之母親所有，而非被告所有，
業據被供述甚明在卷，此外，亦無證據顯示扣案之菜刀為被告所有，依法自不得
    宣告沒收，公訴意旨請求宣告沒收上開菜刀，即無理由，附此敘明。
據上論斷，應依刑事訴訟法第二百九十九條第一項前段，刑法第三百三十條第一項、
第十九條第二項，判決如主文。
本案經檢察官丁○○到庭執行職務。
中      華      民      國      九十三      年      十    月    二十    日
                                臺灣高雄地方法院刑事第十一庭
                                    審判長法  官  徐美麗
                                          法  官  鄭詠仁
                                          法  官  高增泓
右正本證明與原本無異。
如不服本判決，應於判決送達後十日內，向本院提出上訴狀。
                                          書記官  林慧芬
中      華      民      國      九十三      年      十    月    二十    日
附錄本案論罪科刑法條全文：
刑法第三百三十條
犯強盜罪而有第三百二十一條第一項各款情形之一者，處七年以上有期徒刑。
前項之未遂犯罰之。
刑法第三百二十一條
犯竊盜罪而有左列情形之一者，處六月以上、五年以下有期徒刑：
一  於夜間侵入住宅或有人居住之建築物、船艦或隱匿其內而犯之者。
  二  毀越門扇、牆垣或其他安全設備而犯之者。
  三  攜帶兇器而犯之者。
  四  結夥三人以上而犯之者。
  五  乘火災、水災或其他災害之際而犯之者。
  六  在車站或埠頭而犯之者。
前項之未遂犯罰之。
